ACORDAO-COMPLETO-2394205

ACÓRDÃO 450/2020 ATA 6/2020 - PLENÁRIO

VISTOS, relatados e discutidos estes autos de denúncia sobre contratações de empresa proibida judicialmente de contratar com o Poder Público.
	ACORDAM os Ministros do Tribunal de Contas da União, reunidos em Sessão do Plenário, diante das razões expostas pelo Relator, em:
	9.1. conhecer da denúncia para, no mérito, considerá-la parcialmente procedente, com fundamento no art. 53 da Lei 8.443/1992 c/c os arts. 234 e 235 do Regimento Interno do TCU;
	9.2. acolher as razões de justificativa apresentadas pelos responsáveis Airton Moreira Pinto, Carlos Alberto de Lima, Lauri Cardoso Lourenço, Olizandro José Ferreira, Francisco Amauri de Arruda, Ângela Maria da Silva Menegusso, Marcos Wysocki, Hissan Hussein Dehaini e Henrique Rodolfo Theobald, com base no art. 250, § 1º, do Regimento Interno;
	9.3. rejeitar as justificativas da empresa Matorf Construtora de Obras Ltda. (antiga Marco Antonio Ferrari Ramos & Cia. Ltda. – ME) e, com base no art. 46 da Lei 8.443/1992, declará-la inidônea para participar, por três anos, de licitação na Administração Pública Federal ou que se utilize de recursos federais;
	9.4. encaminhar cópia da presente deliberação, com o relatório e voto, para a finalidade de aprimoramento dos registros cadastrais, ao Ministério da Economia, à Controladoria-Geral da União, à Secretaria da Receita Federal e ao Tribunal de Justiça do Estado do Paraná;
	9.5. dar ciência desta deliberação ao denunciante, ao Fundo Nacional de Desenvolvimento da Educação e à Prefeitura Municipal de Araucária/PR, para ciência, bem como à Procuradoria da República no Estado do Paraná e ao Ministério Público do Estado do Paraná, para adoção das medidas que entenderem pertinentes;
	9.6. arquivar o processo.

Denúncia acerca contratações irregulares, por descumprimento da punição imposta judicialmente.

Prefeitura Municipal de Araucária/PR.

3. Denunciante: identidade preservada (art. 55 da Lei 8.443/1992).
3.1. Responsáveis: Airton Moreira Pinto (XXX.134.739-XX); Ângela Maria da Silva Menegusso (XXX.894.289-XX); Carlos Alberto de Lima (XXX.409.139-XX); Francisco Amauri de Arruda (XXX.318.869-XX); Henrique Rodolfo Theobald (XXX.303.089-XX); Hissan Hussein Dehaini (XXX.850.819-XX); Lauri Cardoso Lourenço (XXX.580.309-XX); Marcos Wysocki (XXX.188.919-XX); Matorf Construtora de Obras Ltda (12.953.704/0001-68); Olizandro José Ferreira (XXX.590.719-XX).

13.1. Ministros presentes: José Mucio Monteiro (Presidente), Benjamin Zymler, Augusto Nardes, Raimundo Carreiro, Ana Arraes, Bruno Dantas e Vital do Rêgo (Relator).
13.2. Ministro-Substituto convocado: Augusto Sherman Cavalcanti.

VITAL DO RÊGO

Trata-se de denúncia sobre contratações irregulares, pela Prefeitura Municipal de Araucária/PR, da empresa Marco Antonio Ferrari Ramos & Cia. Ltda. – ME, atualmente registrada como Matorf Construtora de Obras Ltda., que estaria proibida de contratar com o Poder Público, em razão da condenação judicial sofrida pelo seu sócio Marco Antonio Ferrari Ramos pela prática de ato de improbidade administrativa em licitação promovida pela Prefeitura Municipal de Lapa/PR, na qual foi vencedora outra firma contendo a mesma pessoa no quadro societário.
2.	Nos termos da sentença proferida pelo juízo da Força Tarefa do Tribunal de Justiça do Estado do Paraná, em 27/8/2014, o réu Marco Antonio Ferrari Ramos foi punido com a “proibição de contratar com o Poder Público ou receber benefícios ou incentivos fiscais ou creditícios, direta ou indiretamente, ainda que por intermédio de pessoa jurídica da qual seja sócio majoritário, pelo prazo de três anos, pela prática de ato de improbidade administrativa tipificado no artigo 11, ‘caput’, da LIA”. Ao recurso de apelação, que teve efeito suspensivo, foi negado provimento, com a consequente manutenção da sentença, em julgamento de 14/3/2016.
3.	Assim, de acordo com o entendimento inicial da então Secex/PR, o período de três anos de aplicação da pena de proibição de contratar seria contado de 14/3/2016 a 14/3/2019, atingindo quatro contratos da Prefeitura Municipal de Araucária/PR com a empresa Marco Antonio Ferrari Ramos & Cia. Ltda. – ME (Matorf Construtora de Obras Ltda.) , para a construção de Centros Municipais de Educação Infantil, com recursos federais do Fundo Nacional de Desenvolvimento da Educação (FNDE) : i) Contrato 105/2016, de 15/7/2016; ii) Contrato 03/2017, de 20/1/2017; iii) Contrato 04/2017, de 20/1/2017; e iv) Contrato 05/2017, de 20/1/2017. O primeiro deles foi decorrente da Concorrência 11/2016; o demais, da Concorrência 18/2016.
4.	Paralelamente, confirmou-se que, no tempo das referidas contratações, o sentenciado Marco Antonio Ferrari Ramos era sócio majoritário da empresa Marco Antonio Ferrari Ramos & Cia. Ltda. – ME, posição que detinha desde a primeira alteração do contrato social, em 15/7/2015.
5.	Em face do indicativo de que as contratações foram irregulares, por descumprimento da punição imposta judicialmente, foram responsabilizadas as seguintes pessoas, além da própria empresa Marco Antonio Ferrari Ramos & Cia. Ltda. – ME, por ter declarado não estar impedida de participar das concorrências: i) Airton Moreira Pinto, Carlos Alberto de Lima, Lauri Cardoso Lourenço, Francisco Amauri de Arruda e Marcos Wysocki (respectivamente, presidente e membros da comissão de licitação, pela habilitação indevida da empresa, conforme suas atuações nas Concorrências 11/2016 e 18/2016) ; ii) Olizandro José Fereira (prefeito que homologou o resultado da Concorrência 11/2016 e adjudicou parte do objeto à empresa) ; iii) Ângela Maria da Silva Menegusso (diretora-geral da secretaria municipal de educação, que firmou o Contrato 105/2016) ; iv) Hissan Hussein Dehaini (prefeito que homologou o resultado da Concorrência 18/2016 e adjudicou o objeto à empresa) ; e v) Henrique Rodolfo Theobald (secretário municipal de educação que firmou os Contratos 03, 04 e 05/2017.
6.	Houve ainda o aditamento da denúncia, com a finalidade de que a empresa Azulmax Construção Civil Ltda. fosse reconhecida também como proibida de contratar. No entanto, a unidade técnica considerou a denúncia “improcedente” neste ponto, ao ressaltar que faltavam elementos mínimos para se apurar a suspeita de que Marco Antonio Ferrari Ramos seria “sócio oculto” da Azulmax.
7.	Feitas as audiências e oitiva, a SecexEducação elaborou a seguinte instrução de mérito:
EXAME TÉCNICO
Análise das Audiências
Preliminarmente, deve-se analisar qual o período que, efetivamente, o Sr. Marco Antonio Ferrari Ramos estaria proibido de contratar com o Poder Público, tendo em vista que esse fato foi questionado pelos responsáveis arrolados nas audiências que tratavam de supostas irregularidades ocorridas no âmbito da Concorrência Pública 11/2016.
Conforme mencionado anteriormente, a unidade técnica instrutora concluiu que a proibição de contratar vigorou a partir de 14/3/2016 até 14/3/2019, quando se completou o período de três anos estabelecido na sentença condenatória (peça 40) . 
Assim, verifica-se que o período foi calculado com início a partir da decisão prolatada, em 14/3/2016, pela 4ª Câmara Cível do Tribunal de Justiça do Estado do Paraná (peça 2, p. 105-116) , que negou provimento aos recursos, por unanimidade de votos. Contudo, o correto seria que o período iniciasse somente após o trânsito em julgado da referida deliberação, ou seja, após a publicação/ciência do responsável e o decurso do prazo para recurso contra essa decisão. 
Por isso, consta no Cadastro Nacional de Condenações Cíveis por Ato de Improbidade Administrativa e Inelegibilidade, do Conselho Nacional de Justiça (CNJ) , que o Sr. Marco Antonio Ferrari Ramos estava proibido de contratar com o Poder Público durante o período de 15/8/2016 até 15/8/2019 (peça 88) .
Assim, não há que se falar em irregularidade na contratação proveniente da Concorrência Pública 11/2016, uma vez que a sociedade empresária cujo Sr. Marco Antonio Ferrari Ramos era sócio majoritário não estava proibida de contratar com o Poder Público no período, conforme demonstrado na tabela a seguir:
	Fase
	Responsáveis
	Data
	Peça

	Habilitação
	Comissão de Licitação
	11/5/2016
	Peça 28, p. 29

	Homologação e Adjudicação
	Prefeito do Município de Araucária/PR
	4/7/2016
	Peça 28, p. 9

	Contratação (Contrato 105/2016) 
	Diretora Geral da Secretaria Municipal de Educação do Município de Araucária/PR
	18/7/2016
	Peça 84

Dessa forma, em decorrências de razões fáticas, entende-se por acatar as justificativas apresentadas pelos responsáveis referentes às audiências constantes dos itens 23.a.1, 23.a.2 e 23.a.3 da presente instrução, uma vez que no período dos atos administrativos questionados não havia proibição de contratação da sociedade empresária Marco Antonio Ferrari Ramos & Cia Ltda..
A seguir, elenca-se resumo das justificativas apresentadas, que podem ser utilizadas na defesa comum dos responsáveis constantes das demais audiências, acerca de atos supostamente irregulares ocorridos na Concorrência Pública 18/2016, que culminaram na contratação da sociedade empresária Marco Antonio Ferrari Ramos & Cia Ltda., que estaria proibida de contratar com a Administração Pública por força de sentença condenatória transitada em julgado:
Nos certames realizados pela municipalidade (Araucária/PR) , verifica-se a situação dos licitantes junto ao Cadastro de Impedidos de Licitar (Portal de Consulta de Impedidos de Licitar) , do Tribunal de Contas do Estado do Paraná (TCE/PR) , ao Cadastro Nacional de Empresas Inidôneas e Suspensas (CEIS) , da Controladoria Geral da União (CGU) , e ao Cadastro Nacional de Condenações Cíveis por Ato de Improbidade Administrativa e Inelegibilidade, do Conselho Nacional de Justiça (CNJ) (a partir do ano de 2019) , a respeito de seus impedimentos (peça 81, p. 2) ;
No caso específico, em consulta ao Cadastro de Impedidos de Licitar do TCE/PR e ao Cadastro Nacional de Empresas Inidôneas e Suspensas (CEIS) , da Controladoria Geral da União, não se verificou nenhum impedimento da sociedade empresária em questão (peça 81, p. 3) ; 
Em relação ao CPF dos sócios das licitantes, não há exigência legal, tampouco regulamentação e/ou recomendação para que se proceda a verificação sobre impedimento em licitar. Portanto, não havia, até início de 2019, verificação quanto a possível impedimento de pessoa física (peça 81, p. 2) ;
Mesmo que, à época, tivesse a Comissão de Licitação consultado o CPF do Sr. Marco Antônio Ferrari Ramos, nos órgãos de controle que tinha por praxe consultar, como o Cadastro de Impedidos de Licitar, do TCE/PR, e o Cadastro Nacional de Empresas Inidôneas e Suspensas (CEIS) , da Controladoria Geral da União, nenhum item seria encontrado, conforme comprovam as consultas realizadas nesta data e que seguem em anexo (peça 81, p. 6) ;
Ainda que a Comissão de Licitação tivesse consultado o CPF do Sr. Marco Antônio Ferrari Ramos junto ao Cadastro Nacional de Condenações Cíveis por Ato de Improbidade Administrativa e Inexigibilidade, do CNJ, procedimento atualmente adotado, não se encontraria registro algum, vez que a notícia da decisão pela proibição em contratar com o Poder Público foi cadastrada no sítio do CNJ e disponibilizada para consulta somente no dia 21/1/2019, mais de dois anos, portanto, do julgamento da fase de habilitação da Concorrência Pública 18/2016 (peça 76, p. 1, peça 81, p. 6, e peças 82 e 88) ;
Pelo exposto, verifica-se que, afora a imprecisão no registro de impedimento do Sr. Marco Antonio Ferrari Ramos, em contratar com o Poder Público, junto ao CNJ, pelos órgãos jurisdicionais, no caso a Vara Cível e Anexos da Comarca da Lapa/PR e o próprio TJ-PR, já que extemporâneo (registrado em 21/1/2019, sendo que se encontrava suspenso de 15/8/2016 até 15/8/2019) , o único ato de ilegalidade praticado foi precisamente do próprio Sr. Marco Antônio Ferrari Ramos, que agindo de má-fé, não informou existir ato impeditivo do seu direito de contratar com o Poder público, assinando, inclusive, declaração em sentido contrário - Anexo I do edital de licitação (peça 35, p. 36, peça 76, p. 1, e peça 81, p. 8-9) .
Antes de prosseguir a análise, vale trazer resumo sobre os objetivos e finalidades de cada sistema informatizado elencado pelos responsáveis em suas defesas:
Cadastro Nacional de Empresas Inidôneas e Suspensas  (CEIS) , da CGU
O CEIS tem por objetivo consolidar a relação das empresas e pessoas físicas que sofreram sanções que restringiram o direito de participar de licitações ou de celebrar contratos com a Administração Pública.
Criado pela Controladoria-Geral da União (CGU) , em 2008, o Cadastro Nacional de Empresas Inidôneas e Suspensas (CEIS) é um banco de informações mantido pela Controladoria-Geral da União que tem como objetivo consolidar a relação das empresas e pessoas físicas que sofreram sanções das quais decorra como efeito restrição ao direito de participar em licitações ou de celebrar contratos com a Administração Pública.
O cadastro inclui também os condenados pelo Poder Judiciário por ato de improbidade administrativa, cujos dados são fornecidos pelo Conselho Nacional de Justiça, a partir do Cadastro Nacional de Condenações Cíveis por Ato de Improbidade Administrativa (CNCIA) . Além disso, o CEIS agrega a lista de inidôneos do Tribunal de Contas da União (TCU) .
O CEIS pretende reunir em único local uma relação de apenados proveniente das diversas fontes disponíveis. Ao consolidar dados de várias fontes e traduzir a linguagem técnica para uma estrutura mais acessível, o cadastro aumenta a transparência sobre o assunto. Além disso, para preservar a fidedignidade das informações, o CEIS traz a indicação da fonte, o que possibilita ao usuário aprofundar sua consulta caso deseje o contato direto com o órgão sancionador.
Fonte: site da CGU (https://ceiscadastro.cgu.gov.br/index.aspx?ReturnUrl=%2f) .
Cadastro Impedidos de Licitar, do TCE/PR
Instrução Normativa – TCE/PR 37/2009, de 19/11/2009
Art. 6º Fica instituído o Cadastro de Fornecedores Impedidos de Licitar e Contratar com a Administração Pública, no sítio eletrônico do Tribunal de Contas, em face das sanções imputadas com base no art. 7º da Lei Federal 10.520/02, nos incisos III ou IV do art. 87 e art. 88 da Lei Federal 8.666/93 e no art. 96 da Lei Complementar Estadual 113/05.
§ 1º O Cadastro de Fornecedores Impedidos de Licitar e Contratar com a Administração Pública constitui seção do sítio eletrônico do Tribunal de Contas, de livre acesso público, para ampla divulgação das pessoas físicas e jurídicas declaradas impedidas de participarem em licitações e de contratarem com a Administração Pública. 
Art. 8º (...) 
§ 1º A competência para imposição de declaração de inidoneidade para licitar ou contratar com a Administração Pública é do Secretário Estadual ou Municipal, conforme o caso, designado pelo Chefe do Poder Executivo ou Autoridade Executiva, no caso dos demais poderes e órgãos descentralizados, e será exercida necessariamente em expedientes de natureza contratual a que se referem os incisos I e II do art. 2º deste regulamento, observado o devido processo administrativo. (...) 
§ 3º Os registros do Cadastro de Fornecedores Impedidos de Licitar e Contratar são de estrita responsabilidade dos declarantes, não encerrando propriamente qualquer juízo de valor da parte do Tribunal de Contas, o que não isenta a autoridade administrativa da entidade declarante das sanções administrativas por informações inverídicas ou comprovada má-fé.
§ 4º O Cadastro de Fornecedores Impedidos de Licitar e Contratar com a Administração Pública contemplará a declaração de inidoneidade inscrita em cumprimento de sentença judicial encaminhada ao Tribunal de Contas do Paraná, para a referida finalidade. (...) 
Cadastro Nacional de Condenados por Improbidade Administrativa, do CNJ
O Cadastro Nacional de Condenados por Improbidade Administrativa (CNJ) é um instrumento eficaz no combate à corrupção e na valorização das decisões judiciais dos tribunais brasileiros. O sistema contém informações sobre processos já julgados, que identificam entidades jurídicas ou pessoas físicas que tenham sido condenadas por improbidade, nos termos da Lei 8.429/92 – Lei de Improbidade Administrativa (LIA) .
Diante desse contexto, pode-se concluir que os cadastros acessados pelos administradores públicos, de modo a conferir se a declaração sobre a inexistência de restrições à sua participação no certame estava condizente com a realidade, eram hábeis para a finalidade que se desejava. Entretanto, pelos motivos que serão esmiuçados adiante, esses sistemas não indicaram a proibição de licitar do Sr. Marco Antônio Ferrari Ramos, bem como, das sociedades empresárias que o mesmo era sócio majoritário.
A tabela a seguir apresenta os atos administrativos questionados por meio das audiências constantes dos itens 23.a.4, 23.a.5 e 23.a.6 da presente instrução, proferidos no âmbito da Concorrência Pública 18/2016:
	Item de Audiência
	Fase
	Responsáveis
	Data
	Peça

	23.a.4
	Habilitação
	Comissão de Licitação
	30/11/2016
	Peça 29, p. 13

	23.a.5
	Homologação e Adjudicação
	Prefeito do Município de Araucária/PR
	11/1/2017
	Peça 28, p. 19

	23.a.6
	Contratações (Contratos 3/2017, 4/2017 e 5/2017) 
	Secretário de Educação do Município de Araucária/PR
	20/1/2017
	Peça 35, 19-34
Peça 105

* Todos os três contratos foram celebrados na data indicada.
As datas das pesquisas efetuadas no Cadastro de Impedidos de Licitar do TCE/PR e no Cadastro Nacional de Empresas Inidôneas e Suspensas (CEIS) , da Controladoria Geral da União, conforme tabela a seguir, comprovam que não seria possível aos responsáveis pelos atos administrativos questionados identificarem a condição de impedido de contratar com o Poder Público do Sr. Marco Antônio Ferrari Ramos.
	Órgão de Controle detentor do Sistema
	Objeto da Consulta
	Período e/ou data correspondente da consulta
	Resultado
	Peça

	TCE-PR
	CNPJ
	1/1/2016 até 31/12/2017
	Nenhum item encontrado
	Peça 81, p. 32

	TCE-PR
	CNPJ
	10/4/2019
	Nenhum item encontrado
	Peça 81, p. 33

	TCE-PR
	CPF
	1/1/2016 até 31/12/2017
	Nenhum item encontrado
	Peça 81, p. 36

	TCE-PR
	CPF
	10/4/2019
	Nenhum item encontrado
	Peça 81, p. 37

	CGU
	CNPJ
	10/4/2019
	Nenhum item encontrado
	Peça 81, p. 34

	CGU
	CPF
	10/4/2019
	Nenhum item encontrado
	Peça 81, p. 38

Em relação ao Cadastro Nacional de Condenações Cíveis por Ato de Improbidade Administrativa e Inelegibilidade, do CNJ, verifica-se que as informações sobre a proibição do Sr. Marco Antônio Ferrari Ramos em contratar com o Poder Público só foram cadastradas nesse sistema em 21/1/2019, conforme consta do documento juntado à peça 88. 
Em relação à intempestividade na inserção das informações sobre o impedimento do Sr. Marco Antonio Ferrari Ramos, em contratar com o Poder Público, no sistema do CNJ, a Presidente da 4ª Câmara Cível afirmou que: “deixou de proceder à inserção dos dados da referida condenação no sistema de Cadastro Nacional de Condenações por Ato de Improbidade Administrativa do Conselho Nacional de Justiça, devido à manutenção da sentença condenatória em sede recursal, entendendo não ser necessária a referida diligência, considerando a incumbência do Juízo a quo de realizar o cadastro da condenação ocorrida em primeiro grau de jurisdição” (peça 38, p. 2) .
Provavelmente, a ausência de inserção das informações do Sr. Ferrari no cadastro do CNJ tenha causado, como efeito, a falta do registro no CEIS, que é um sistema que consolida banco de dados de outros sistemas. 
O sistema do TCE/PR contém um cadastro mais restrito de informações, e, segundo o §4º, do art. 8º, da IN-TCE/PR 37/2009, dependeria de que sentença transitada em julgado fosse encaminhada ao TCE/PR para registro no cadastro. 
Assim, pelos Cadastro de Impedidos de Licitar (Portal de Consulta de Impedidos de Licitar) , do Tribunal de Contas do Estado do Paraná (TCE/PR) , Cadastro Nacional de Empresas Inidôneas e Suspensas (CEIS) , da Controladoria Geral da União (CGU) , e Cadastro Nacional de Condenações Cíveis por Ato de Improbidade Administrativa e Inelegibilidade, do Conselho Nacional de Justiça (CNJ) , não seria possível, à época, que os responsáveis chamados em audiência tivessem ciência de que os atos administrativos questionados estariam eivados de vícios, já que o Sr. Marco Antonio Ferrari Ramos estava proibido de contratar com o Poder Público durante o período de 15/8/2016 até 15/8/2019.
Outrossim, não se vislumbra outros sistemas informatizados que poderiam ter sido utilizados pelos responsáveis de forma a evitar a efetivação dos atos questionados. Tampouco observa-se dolo, desídia ou culpa grave por parte dos administradores públicos chamados nas audiências citadas nos itens 23.a.4, 23.a.5 e 23.a.6 da presente instrução.
Neste ponto, cumpre observar que, com advento da Lei 13.655/2018, que introduziu novos enunciados na Lei de Introdução às Normas do Direito Brasileiro (LINDB) , a jurisprudência do Tribunal consolidou-se no seguinte sentido (Acórdão 2391/2018-TCU-Plenário – Relator Benjamin Zymler, 11.762/2018-TCU-Segunda Câmara – Relator Marcos Bemquerer e 1.689/2019-TCU-Plenário – Relator Augusto Nardes:
a. Para fins de ressarcimento ao erário, a responsabilidade dos jurisdicionados perante o TCU caracteriza-se pela constatação de culpa stricto sensu, sendo desnecessário evidenciar a conduta dolosa ou a má-fé do agente público.
b. Para a finalidade de aplicação de sanções administrativas, há que se verificar a ocorrência de culpa grave ou dolo do administrador público.
Portanto, considerando que a percepção sobre a irregularidade dos atos atribuídos aos responsáveis pelas audiências constantes dos itens 23.a.4, 23.a.5 e 23.a.6 da presente instrução restou limitada, em decorrência da ausência de cadastramento, em sistemas informatizados específicos, da situação do contratado na Concorrência Pública 18/2016; considerando que o representante da Marco Antonio Ferrari Ramos & Cia. Ltda. apresentou declaração inverídica, em 9/11/2016, afirmando que não existiam fatos que impediam a participação da empresa na licitação (peça 35, p. 36) ; considerando que não havia como exigir outra conduta dos responsáveis, uma vez que existia no processo de contratação informação de que não havia impedimento da indigitada em licitar, tampouco existia registro nos sistemas sobre a referida proibição; entende-se por acatar as razões de justificativas dos responsáveis, uma vez que não ficou comprovada que as irregularidades imputadas aos responsáveis tenham sido provenientes de culpa grave ou de dolo.
Por fim, de forma a evitar novos prejuízos ao cumprimento de decisões judiciais futuras que deliberem sobre a proibição de licitar com o Poder Público, entende-se que deva ser encaminhado cópia da presente instrução, bem como, da deliberação que vier a ser proferida pelo TCU, ao Presidente do Tribunal de Justiça do Estado do Paraná, de modo que possa avaliar a conveniência e a oportunidade de orientar e buscar melhorias nos procedimentos adotados para inserção de dados no Cadastro Nacional de Condenados por Improbidade Administrativa, cujo gestor é o Conselho Nacional de Justiça (CNJ) , com a finalidade de dar maior efetividade ao cumprimento de sanções derivadas da Lei 8.429/92 – Lei de Improbidade Administrativa (LIA) , em especial, nas decisões desse Tribunal que resultarem em proibição de contratar com o Poder Público.
Análise da oitiva
Em relação à oitiva da sociedade empresária Marco Antonio Ferrari Ramos & Cia Ltda. – ME (atual, Matorf Construtora de Obras Ltda.) , a fim de que se manifestasse sobre sua participação nas Concorrências Públicas 11/2016 e 18/2016, apesar de proibida de contratar com o Poder Público, o Sr. Rudi Almeida do Santos, declarando-se representante legal da empresa, esclareceu, em suma, o seguinte (peça 133) :
 (...) o sócio anterior da empresa, declarado inidôneo, não tinha conhecimento de que estava proibido de contratar com o Poder Público. 
 (…) o sócio anterior da Matorf está adotando os procedimentos necessários para comprovar que não foi informado acerca da decisão de inidoneidade. (...) 
No ano de 2011 o Sr. Marco Antonio contratou o Dr. Paulo Sergio Ferrari para promover a defesa nos autos de IV 0003931-94.2008.8.16.0103 (que originaram a declaração de inidoneidade) . Na ocasião, o Sr. Marco outorgou a procuração e solicitou que fosse mantido informado do andamento processual. 
Ocorre que, o advogado não informou o Sr. Marco acerca do resultado do processo, sendo que este só tomou conhecimento do trânsito em julgado da ação, quando foi notificado pela Prefeitura de Araucária de sua condenação por improbidade administrativa e declaração de inidoneidade. 
Em suma, a ausência de comunicação por parte do patrono fez que o Sr. Marco participasse de certames licitatórios, mesmo após o trânsito em julgado do acórdão proferido nos referidos autos. 
Consequentemente, se sequer o Sr. Marco tinha conhecimento acerca da inidoneidade, como o Requerente poderia saber de tal fato? 
O que se pretende afirmar é que não houve a intenção de fraudar qualquer procedimento licitatório.  (grifou-se) 
Para comprovar seus argumentos, o responsável pela Matorf apresentou protocolo de entrada de representação do Sr. Ferrari na OAB contra o advogado que o representava no processo judicial que originou a sua declaração de inidoneidade (peça 132, p. 3) .
Em que pese o documento apresentado ser apenas um protocolo de entrada de processo de representação na OAB, impedindo que se verifique o real objeto dessa representação, entende-se que, ainda que existisse documento confirmando as justificativas do representante da Matorf, tal fato não socorreria o Sr. Ferrari nem a empresa, uma vez que é exigível que o indigitado acompanhasse o seu processo na justiça, não podendo se beneficiar da sua própria torpeza, princípio geral de direito nemo auditur propriam turpitudinem allegans.
No caso de o Sr. Ferrari entender que foi prejudicado por terceiro, no caso citado, por seu advogado, no âmbito dos serviços contratados para cuidar de seus interesses em processo judicial, poderá propor ação de reparação de forma a cobrar os eventuais prejuízos causados por atos dolosos e/ou culposos do patrono da ação, conforme art. 32 do Estatuto do Advogado (Lei 8.906/1994) , e §4º do art. 14, do Código de Defesa do Consumidor (Lei 8.078/1990) .
Dessa forma, entende-se que os argumentos carreados aos autos por meio da oitiva à Matorf Construtora de Obras Ltda. (CNPJ 12.953.704/0001-68) , antiga Marco Antonio Ferrari Ramos & Cia Ltda. – ME, não são suficientes para elidir a irregularidade apontada.
Neste momento, no intuito de avaliar a aplicabilidade da sanção prevista no art. 46 da Lei 8.443/1992, elenca-se, a seguir, os fatos e as provas documentais juntadas aos autos, de forma a verificar se caracterizam a ocorrência de fraude à licitação:
O Sr. Marco Antonio Ferrari Ramos foi condenado, por meio da Ação Civil Pública (Processo 0003931-94.2008.8.16.0103) , movida pelo Ministério Público do Estado do Paraná, pela prática de ato de improbidade administrativa tipificado no caput do art. 11 da LIA (Lei 8.429/1992) , com sanções estipuladas pelo art. 12, inciso III, da mesma lei;
Conforme sanção estipulada, constante do inciso III, do art. 12, da Lei 8.429/1992, o responsável foi proibido de contratar com o Poder Público ou receber benefícios ou incentivos fiscais ou creditícios, direta ou indiretamente, ainda que por intermédio de pessoa jurídica da qual seja sócio majoritário, pelo prazo de três anos;
O Sr. Marco Antonio Ferrari Ramos estava proibido de contratar com o Poder Público durante o período de 15/8/2016 até 15/8/2019 (peça 88) ;
Em relação à Concorrência Pública 11/2016, entende-se que não há que se falar em irregularidade, uma vez que a proibição em contratar com o Poder Público iniciou em 15/8/2016, enquanto que o Contrato 105/2016, resultante da referida licitação, foi assinado antes dessa data, em 18/7/2016 (peça 84) .
No que tange à Concorrência Pública 18/2016 (Processo Licitatório 96142016) , as fases de habilitação (30/11/2016, peça 29, p. 13-16) , de homologação e adjudicação (11/1/2017, peça 28, p. 19) e a assinatura dos contratos 3/2017, 4/2017 e 5/2017 (20/1/2017, peça 35, p. 19-34, e peça 105) , foram realizadas dentro do período que o Sr. Ferrari estava proibido de contratar com o Poder Público;
Dentre os documentos apresentados pelo Sr. Ferrari para a fase de habilitação da Concorrência Pública 18/2016, constam o contrato social da então Marco Antonio Ferrari Ramos & Cia Ltda. – ME (CNPJ 12.953.704/0001-68) e suas três alterações (peça 29, p. 36-39, p. 41-43, p. 50-54) , indicando que o indigitado era sócio majoritário da empresa;
Consta dos autos documento denominado Declaração de Sujeição ao Edital e Inexistência de Fatos Supervenientes Impeditivos de Habilitação, com data de 9/11/2016, configurando informação inverídica, uma vez que estaria dentro do período em que o Sr. Ferrari e as empresas em que fosse sócio majoritário estariam proibidas de participar de licitação pública (peça 35, p. 36) ;
Pode-se dizer que a declaração falsa de licitante, afirmando, de forma inverídica, a inexistência de fatos impeditivos para a sua participação no certame, configura fraude à licitação. Pois, em situações correlatas, o Tribunal entendeu que se caracteriza fraude à licitação a declaração falsa para efeito de enquadramento na condição de pequeno porte, para obtenção de tratamento diferenciado em licitações, ensejando a aplicação da sanção estabelecida no art. 46 da Lei 8.443/1992, conforme Acórdão 1607/2013-TCU-Plenário (Relator: Raimundo Carreiro) , 2858/2013-TCU-Plenário (Relator: Benjamin Zymler) e 568/2017-TCU-Plenário (Relator: Aroldo Cedraz) .
Diante desse contexto, entende-se por rejeitar as justificativas contidas na manifestação encaminhada pela empresa Matorf Construtora de Obras Ltda. (CNPJ 12.953.704/0001-68) , antiga Marco Antonio Ferrari Ramos & Cia Ltda. – ME, declarando-a inidônea para participar de licitação que envolva recursos públicos federais por período de até cinco anos, a ser fixado por este Tribunal, nos termos do art. 46 da Lei 8.443/1992.
Nesse sentido, propõe-se encaminhar cópia do Acórdão que vier a ser proferido, bem como do Relatório e do Voto que o fundamentarem, após transitada em julgado a deliberação, ao Ministério da Economia e à Controladoria-Geral da União para as providências necessárias para atualização do registro da empresa Matorf Construtora de Obras Ltda. (CNPJ 12.953.704/0001-68) , antiga Marco Antonio Ferrari Ramos & Cia Ltda. – ME, no Sistema de Cadastramento Unificado de Fornecedores (Sicaf) e no Cadastro de Empresas Inidôneas ou Suspensas (CEIS) , respectivamente, informando a Secretaria de Controle Externo da Educação, no prazo de trinta dias, acerca das medidas adotadas.
Por oportuno, cumpre observar que em acesso ao Sistema da Receita Federal, em 10/12/2019, verificou-se inconsistência em informações relacionados ao CNPJ 12.953.704/0001-68 e ao CPF XXX.145.029-XX, a saber:
Pesquisando pelo CPF citado, consta informação de que o Sr. Ferrari seria sócio administrador da empresa registrada no CNPJ 12.953.704/0001-68 nos períodos entre 22/10/2014 a 7/8/2015 e 27/11/2015 a 9/11/2015 (peça 134) ;
Pesquisando pelo CNPJ citado, consta informação de que o Sr. Ferrari era sócio da empresa registrada no CNPJ 12.953.704/0001-68 no período entre 22/10/2014 a 7/8/2015 (peça 135) ;
Ainda da pesquisa retrocitada, verifica-se que a distribuição do capital social do CNPJ 12.953.704/0001-68 durante os anos contêm inconsistências; 
Analisando o contrato social e suas alterações, apresentados para habilitação da empresa de CNPJ 12.953.704/0001-68, verifica-se a seguinte situação do Sr. Ferrari:
	Nome Sociedade Empresária
	É sócio majoritário?
	Documento
	Data
	Peça, página

	Marco Antonio Ferrari Ramos & Cia. Ltda. - ME
	Não
	Contrato Social
	15/10/2014
	28, 50-51

	Marco Antonio Ferrari Ramos & Cia. Ltda. - ME
	Sim
	Primeira Alteração do Contrato Social
	15/7/2015
	28, 55-56

	Marco Antonio Ferrari Ramos – ME
	Sim
	Segunda Alteração do Contrato Social
	29/7/2015
	28, 57

	Marco Antonio Ferrari Ramos & Cia. Ltda. – ME
	Sim
	Terceira Alteração do Contrato Social
	5/11/2015
	28, 64-68

Do exposto, verifica-se que as informações sobre o CNPJ 12.953.704/0001-68, constantes do sistema informatizado da Receita Federal, apresenta inconsistências, de modo que se propõe encaminhar à Secretaria Especial da Receita Federal do Brasil cópia da presente instrução, bem como das peças 135, 134 e 28, páginas 50-51, 55-57, 64-68, com a finalidade de que o órgão adote as providências que entender cabíveis, no que tange à inconsistência das informações contidas no sistema informatizado do órgão, prestadas pelos contribuintes relacionados ao CNPJ 12.953.704/0001-68 e ao CPF XXX.145.029-XX. 
Análise da diligência
Preliminarmente, deve-se explicitar que as diligências realizadas não tiveram intuito de produzir provas e/ou obter esclarecimentos sobre os atos questionados nas audiências e na oitiva presentes nestes autos. Esse fato é importante para demonstrar que os elementos de convicção foram produzidos antes e de forma independente das respostas à diligência realizada, e, por consequência, os princípios da ampla defesa e do contraditório não foram prejudicados. 
As diligências foram respondidas às peças 104-116, onde foram encaminhados todos os documentos/informações requisitadas à Prefeitura do Município de Araucária/PR.
Dentre os esclarecimentos e os documentos apresentados, vale citar trechos das informações prestadas a respeito das providências adotadas pela municipalidade em atenção ao parecer do Procurador Geral do Município de Araucária, de 17/10/2018, onde se propôs a suspensão cautelar da execução do Contrato 105/2016, de 15/7/2016, e dos Contratos 3, 4 e 5/2017, de 20/1/2017, firmados com Marco Antonio Ferrari Ramos & Cia. Ltda. – ME, com base nas Concorrências Públicas 11/2016 e 18/2016 (peça 104) .
 (...) Logo, observa-se que o Município de Araucária tão logo ciente da situação irregular da empresa e do sócio procedeu a imediata suspensão dos contratos devidamente publicados no Diário Oficial do Município.
Importante destacar que após a suspensão cautelar dos contratos, a Empresa Matorf impetrou Mandado de Segurança sob n° 0011429-38.2018.8.16.0025 que tramitam perante a P Vara da Fazenda Pública do Foro de Araucária onde a Magistrada Dra. Patrícia Mantovani A. Costa entendeu apenas pela ilegalidade dos contratos firmados após o trânsito em julgado do acórdão que manteve a condenação do empresário, concedendo liminar apenas ao Contrato n° 105/2016 que foi firmado em data anterior ao trânsito em julgado do acórdão. Importante ressaltar que o Impetrante agravou de instrumento da referida decisão e não obteve êxito em segundo grau e também interpôs agravo interno que foi conhecido e não provido.
Nada obstante, o único contrato vigente e em operação é aquele objeto de decisão judicial proferida nos autos de Mandado de Segurança n° 0011429- 38.2018.8.16.0025 — Contrato n° 105/2016. Por fim, informa-se também que a Concorrência Pública n° 18/2016 e os seus respectivos contratos n° 03/2017, 04/2017 e 05/2017 foram ANULADOS por decisão da Secretária Municipal de Educação e RATIFICADOS pelo Prefeito Municipal com atribuição de efeitos "ex tunc" e o termo de anulação publicado no Diário Oficial do Município em 29 de março de 2019 edição 308/2019. (grifou-se) 
Nota-se que as conclusões obtidas na presente instrução se coadunam com a decisão em sede do Mandado de Segurança sob n. 0011429-38.2018.8.16.0025, no que tange a legalidade do contrato 105/2016, derivado da Concorrência Pública 11/2016.
Também são coincidentes as conclusões sobre os contratos 3/2017, 4/2017 e 5/2017, provenientes da Concorrência Pública 18/2016, uma vez que se entendeu que foram pactuados com empresa em que seu sócio majoritário estava proibido de licitar com o Poder Público.
Entretanto, considerando que a Prefeitura entendeu por realizar a anulação dos contratos 3/2017, 4/2017 e 5/2017 (peça 111) , considerando que esses contratos estavam em andamento, conforme se pode observar das fotos das obras contidas na inicial do Mandado de Segurança sob n. 0011429-38.2018.8.16.0025 (peça 106) , entende-se que essa paralisação pode ocasionar acréscimos ao custo total das obras, além de prejuízo à população, decorrentes dos possíveis atrasos na data prevista inicialmente para a conclusão das escolas. 
Nesse sentido, entende-se propor encaminhar cópia do Acórdão que vier a ser proferido, bem como do Relatório e do Voto que o fundamentarem, ao Fundo Nacional de Desenvolvimento da Educação (FNDE) , de forma que possa ter ciência sobre as ocorrências tratadas no presente processo, em especial, quanto às consequências para as obras objeto da Concorrência Pública 18/2016, realizada pela Prefeitura de Araucária/PR.
Por fim, considerando o descumprimento de decisão judicial, no âmbito de Ação Civil Pública movida pelo Ministério Público do Estado do Paraná; considerando que a fraude ocorreu no âmbito de certame licitatório cujos recursos são federais, propõe-se encaminhar cópias do Acórdão que vier a ser proferido, bem como do Relatório e do Voto que o fundamentarem, ao Ministério Público do Estado do Paraná e ao Ministério Público da União, para ajuizamento das ações que entenderem cabíveis, bem como, ao Fundo Nacional de Desenvolvimento da Educação (FNDE) , à Prefeitura Municipal de Araucária/PR e ao denunciante.
CONCLUSÃO
Preliminarmente, de forma que fique consignado, expressamente, em futura deliberação de mérito do presente processo, entende-se que o encaminhamento desta instrução deve repetir a proposta de conhecimento efetuada inicialmente, e, ainda, tendo em vista as análises das audiências e oitiva, considerar a denúncia, no mérito, parcialmente procedente, da seguinte forma: 
a)  conhecer da presente denúncia, vez que foram atendidos os requisitos de admissibilidade previstos nos arts. 234 e 235 do RI-TCU e no art. 103, § 1º, da Resolução TCU 259/2014, para, no mérito, considerá-la, parcialmente procedente;
No período dos atos administrativos realizados no âmbito da Concorrência Pública 11/2016 não havia proibição de contratação da sociedade empresária Marco Antonio Ferrari Ramos & Cia Ltda., por isso, entende-se:
b)  acatar as razões de justificativa apresentadas pelos seguintes responsáveis: Sr. Airton Moreira Pinto (CPF: XXX.134.739-XX) , Sr. Carlos Alberto de Lima (CPF: XXX.409.139-XX) , Sra. Lauri Cardoso Lourenço (CPF XXX.580.309-XX) , Sr. Olizandro José Ferreira (CPF: XXX.590.719-XX) e Sra. Angela Maria da Silva Menegusso (CPF XXX.894.289-XX) , no que tange aos atos administrativos questionados, realizados no âmbito da Concorrência Pública 11/2016;
Apesar de os atos administrativos praticados no âmbito da Concorrência Pública 18/2016 tenham sido irregulares, uma vez que havia proibição de contratação da sociedade empresária Marco Antonio Ferrari Ramos & Cia Ltda., entendeu-se que não ficou comprovada que as irregularidades imputadas aos responsáveis tenham sido provenientes de culpa grave ou de dolo, por isso, entende-se:
c)  acatar as razões de justificativa apresentadas pelos seguintes responsáveis: Sr. Airton Moreira Pinto (CPF: XXX.134.739-XX) , Sr. Francisco Amauri de Arruda (CPF: XXX.318.869-XX) , Sra. Lauri Cardoso Lourenço (CPF: XXX.580.309-XX) , Sr. Marcos Wysocki (CPF: XXX.188.919-XX) e Sr. Hissan Hussein Dehaini (CPF: XXX.850.819-XX) e Sr. Henrique Rodolfo Theobald (CPF: XXX.303.089-XX) , no que tange aos atos administrativos questionados realizados no âmbito da Concorrência Pública 18/2016;
Considerando a declaração falsa da sociedade empresária Marco Antonio Ferrari Ramos & Cia Ltda., afirmando, de forma inverídica, a inexistência de fatos impeditivos para a sua participação na Concorrência Pública 18/2016, caracterizando-se fraude à licitação, propõe-se:
d)  rejeitar as justificativas contidas na manifestação encaminhada pela empresa Matorf Construtora de Obras Ltda. (CNPJ 12.953.704/0001-68) , antiga Marco Antonio Ferrari Ramos & Cia Ltda. – ME, declarando-a inidônea para participar de licitação que envolva recursos públicos federais por período de até cinco anos, a ser fixado por este Tribunal, nos termos do art. 46 da Lei 8.443/1992;
e)  encaminhar cópia do Acórdão que vier a ser proferido, bem como do Relatório e do Voto que o fundamentarem, após transitada em julgado a deliberação, ao Ministério da Economia e à Controladoria-Geral da União para as providências necessárias para atualização do registro da empresa Matorf Construtora de Obras Ltda. (CNPJ 12.953.704/0001-68) , antiga Marco Antonio Ferrari Ramos & Cia Ltda. – ME, no Sistema de Cadastramento Unificado de Fornecedores (Sicaf) e no Cadastro de Empresas Inidôneas ou Suspensas (CEIS) , respectivamente, informando a Secretaria de Controle Externo da Educação, no prazo de trinta dias, acerca das medidas adotadas;
De forma a evitar novos prejuízos ao cumprimento de decisões judiciais futuras que deliberem sobre a proibição de licitar com o Poder Público, propõe-se:
f)  encaminhar cópia do Acórdão que vier a ser proferido, bem como do Relatório e do Voto que o fundamentarem, ao Presidente do Tribunal de Justiça do Estado do Paraná, de modo que possa avaliar a conveniência e a oportunidade de orientar e buscar melhorias nos procedimentos adotados para inserção de dados no Cadastro Nacional de Condenados por Improbidade Administrativa, cujo gestor é o Conselho Nacional de Justiça (CNJ) , com a finalidade de dar maior efetividade ao cumprimento de sanções derivadas da Lei 8.429/92 – Lei de Improbidade Administrativa (LIA) , em especial, nas decisões desse Tribunal que resultarem em proibição de contratar com o Poder Público;
Verifica-se que as informações sobre o CNPJ 12.953.704/0001-68, constantes do sistema informatizado da Receita Federal, apresenta inconsistências, de modo que se propõe:
g)  encaminhar à Secretaria Especial da Receita Federal do Brasil cópia da presente instrução, bem como das peças 135, 134 e 28, páginas 50-51, 55-57, 64-68, com a finalidade de que o órgão adote as providências que entender cabíveis, no que tange à inconsistência das informações contidas no sistema informatizado do órgão, prestadas pelos contribuintes relacionados ao CNPJ 12.953.704/0001-68 e ao CPF XXX.145.029-XX;
Por fim, considerando o descumprimento de decisão judicial, no âmbito de Ação Civil Pública movida pelo Ministério Público do Estado do Paraná; considerando que a fraude ocorreu no âmbito de certame licitatório cujos recursos são federais, oriundos do FNDE (Concorrência Pública 18/2016) , propõe-se:
h) encaminhar cópias do Acórdão que vier a ser proferido, bem como do Relatório e do Voto que o fundamentarem, ao Ministério Público do Estado do Paraná e ao Ministério Público da União, para ajuizamento das ações que entenderem cabíveis, bem como, ao Fundo Nacional de Desenvolvimento da Educação (FNDE) , à Prefeitura Municipal de Araucária/PR e ao denunciante.
PROPOSTA DE ENCAMINHAMENTO
76.	Ante todo o exposto, submetem-se os autos à consideração superior, propondo: 
a) conhecer da presente denúncia, vez que foram atendidos os requisitos de admissibilidade previstos nos arts. 234 e 235 do RI-TCU e no art. 103, § 1º, da Resolução TCU 259/2014, para, no mérito, considerá-la, parcialmente procedente;
b)  acatar as razões de justificativa apresentadas pelos seguintes responsáveis: Sr. Airton Moreira Pinto (CPF XXX.134.739-XX) , Sr. Carlos Alberto de Lima (CPF: XXX.409.139-XX) , Sra. Lauri Cardoso Lourenço (CPF XXX.580.309-XX) , Sr. Olizandro José Ferreira (CPF XXX.590.719-XX) e Sra. Angela Maria da Silva Menegusso (CPF XXX.894.289-XX) , no que tange aos atos administrativos questionados, realizados no âmbito da Concorrência Pública 11/2016;
c)  acatar as razões de justificativa apresentadas pelos seguintes responsáveis: Sr. Airton Moreira Pinto (CPF XXX.134.739-XX) , Sr. Francisco Amauri de Arruda (CPF XXX.318.869-XX) , Sra. Lauri Cardoso Lourenço (CPF XXX.580.309-XX) , Sr. Marcos Wysocki (CPF XXX.188.919-XX) e Sr. Hissan Hussein Dehaini (CPF XXX.850.819-XX) e Sr. Henrique Rodolfo Theobald (CPF XXX.303.089-XX) , no que tange aos atos administrativos questionados realizados no âmbito da Concorrência Pública 18/2016;
d)  rejeitar as justificativas contidas na manifestação encaminhada pela empresa Matorf Construtora de Obras Ltda. (CNPJ 12.953.704/0001-68) , antiga Marco Antonio Ferrari Ramos & Cia Ltda. – ME, declarando-a inidônea para participar de licitação que envolva recursos públicos federais por período de até cinco anos, a ser fixado por este Tribunal, nos termos do art. 46 da Lei 8.443/1992;
e)  encaminhar cópia do Acórdão que vier a ser proferido, bem como do Relatório e do Voto que o fundamentarem, após transitada em julgado a deliberação, ao Ministério da Economia e à Controladoria-Geral da União para as providências necessárias para atualização do registro da empresa Matorf Construtora de Obras Ltda. (CNPJ 12.953.704/0001-68) , antiga Marco Antonio Ferrari Ramos & Cia Ltda. – ME, no Sistema de Cadastramento Unificado de Fornecedores (Sicaf) e no Cadastro de Empresas Inidôneas ou Suspensas (CEIS) , respectivamente, informando a Secretaria de Controle Externo da Educação, no prazo de trinta dias, acerca das medidas adotadas;
f)  encaminhar cópia do Acórdão que vier a ser proferido, bem como do Relatório e do Voto que o fundamentarem, ao Presidente do Tribunal de Justiça do Estado do Paraná, de modo que possa avaliar a conveniência e a oportunidade de orientar e buscar melhorias nos procedimentos adotados para inserção de dados no Cadastro Nacional de Condenados por Improbidade Administrativa, cujo gestor é o Conselho Nacional de Justiça (CNJ) , com a finalidade de dar maior efetividade ao cumprimento de sanções derivadas da Lei 8.429/92 – Lei de Improbidade Administrativa (LIA) , em especial, nas decisões desse Tribunal que resultarem em proibição de contratar com o Poder Público;
g)  encaminhar à Secretaria Especial da Receita Federal do Brasil, cópia da presente instrução, bem como das peças 135, 134 e 28, páginas 50-51, 55-57, 64-68, com a finalidade de que o órgão adote as providências que entender cabíveis, no que tange à inconsistência das informações contidas no sistema informatizado do órgão, prestadas pelos contribuintes relacionados ao CNPJ 12.953.704/0001-68 e ao CPF XXX.145.029-XX;
h) encaminhar cópias do Acórdão que vier a ser proferido, bem como do Relatório e do Voto que o fundamentarem, ao Ministério Público do Estado do Paraná e ao Ministério Público da União, para ajuizamento das ações que entenderem cabíveis, bem como, ao Fundo Nacional de Desenvolvimento da Educação (FNDE) , à Prefeitura Municipal de Araucária/PR e ao denunciante;
i) arquivar o presente processo, com fundamento no art. 169, inciso III, do RI-TCU. 
	É o relatório.

Alline Fieker Freiberger Gharbaoui; Adilson Portela (OAB/PR 62.619); Marina Assis de Sousa (OAB/PR 86.652); Fernanda Adams (OAB/PR 61.396) e outros.

Não atuou.

DENÚNCIA. CONTRATAÇÃO DE EMPRESA PROIBIDA JUDICIALMENTE DE CONTRATAR COM O PODER PÚBLICO, POR TER COMO SÓCIO MAJORITÁRIO PESSOA CONDENADA POR IMPROBIDADE ADMINISTRATIVA. AUSÊNCIA DE REGISTRO DO IMPEDIMENTO NOS CADASTROS APROPRIADOS, POR OCASIÃO DA LICITAÇÃO. INEXISTÊNCIA DE CULPA DA PARTE DOS AGENTES DA PREFEITURA CONTRATANTE. ACOLHIMENTO DAS RESPECTIVAS DEFESAS. APRESENTAÇÃO DE DECLARAÇÃO INVERÍDICA, PELA EMPRESA CONTRATADA, DE QUE ESTARIA APTA A PARTICIPAR DA LICITAÇÃO. FRAUDE COMPROVADA. REJEIÇÃO DA DEFESA. APLICAÇÃO DA PENA DE INIDONEIDADE PARA LICITAR. ENCAMINHAMENTO DA DELIBERAÇÃO AOS ÓRGÃOS INTERESSADOS. ARQUIVAMENTO.

DENÚNCIA (DEN)

De acordo com a presente denúncia, a empresa Marco Antonio Ferrari Ramos & Cia. Ltda. – ME teria obtido contratos junto à Prefeitura Municipal de Araucária/PR, pagos como recursos do Fundo Nacional de Educação (FNDE) , embora estivesse proibida de ser contratada, devido à punição judicial sofrida pela pessoa física Marco Antonio Ferrari Ramos, extensível às sociedades empresariais em que este figurasse como sócio com maior participação.
2.	Na sentença proferida no âmbito da Justiça do Paraná, confirmada em sede recursal, o réu Marco Antonio Ferrari Ramos foi condenado por ato de improbidade administrativa, resultando-lhe as penas de perda de função pública; suspensão dos direitos políticos; multa; e, no que interessa aqui, “proibição de contratar com o Poder Público ou receber benefícios ou incentivos fiscais ou creditícios, direta ou indiretamente, ainda que por intermédio de pessoa jurídica da qual seja sócio majoritário, pelo prazo de três anos”.
3.	Primeiramente, por considerar que o marco inicial para a contagem do prazo da proibição de contratar seria 14/3/2016, data do julgamento do recurso contra a sentença condenatória, a então Secex/PR, em consonância com os apontamentos da denúncia, identificou quatro contratos, firmados entre a Prefeitura Municipal de Araucária/PR e a empresa Marco Antonio Ferrari Ramos & Cia. Ltda. – ME, para a construção de escolas infantis, originários de duas concorrências, que teriam desafiado a sanção judicial.
4.	Mais tarde, já no contexto das defesas produzidas nos autos, foi admitido que a data de início da proibição de contratar era, na verdade, 15/8/2016, quando transitou em julgado a sentença. A alteração livra de irregularidade o Contrato 105/2016, uma vez que assinado um mês antes, em 15/7/2016.
5.	Portanto, restaram os Contratos 03/2017, 04/2017 e 05/2017, todos de 20/1/2017 e derivados da Concorrência 18/2016, como possíveis casos de descumprimento da penalidade.
6.	Do lado do município, foram definidas, em preliminar, as responsabilidades (i) do presidente e demais membros da comissão de licitação que habilitaram indevidamente a empresa impedida de contratar; (ii) do prefeito que homologou a licitação e adjudicou os objetos; e (iii) dos gestores da secretaria municipal de saúde que assinaram os contratos. Por sua vez, a empresa Marco Antonio Ferrari Ramos & Cia. Ltda. – ME, que passou a se chamar Matorf Construtora de Obras Ltda., foi tida como suspeita de praticar fraude à licitação, visto que declarou falsamente junto à prefeitura estar apta a participar de licitação.
7.	Depois da manifestação de todos os envolvidos, a SecexEducação apresentou proposta de mérito, no sentido de (i) julgar a denúncia parcialmente procedente; (ii) acatar as defesas dos agentes públicos responsáveis pelo Contrato 105/2016, porque celebrado antes da vigência da pena de proibição de contratar; (iii) acatar também as defesas dos agentes responsáveis pelos Contratos 03/2017, 04/2017 e 05/2017, dado que, na época, não constavam dos cadastros públicos pertinentes o registro sobre a proibição de licitar; (iv) rejeitar a defesa da empresa Matorf Construtora de Obras Ltda. (antiga Marco Antonio Ferrari Ramos & Cia. Ltda. – ME) e declará-la inidônea para participar de licitação na Administração Pública Federal, com base no art. 46 da Lei 8.443/1992; e (v) encaminhar cópia do acórdão a ser proferido aos órgãos interessados.
8.	Meu posicionamento é inteiramente em concordância com as análises e proposições feitas pela unidade técnica.
9.	Para começar, está realmente fora de questão a responsabilização dos agentes Airton Moreira Pinto, Carlos Alberto de Lima, Lauri Cardoso Lourenço, Olizandro José Ferreira e Ângela Maria da Silva Menegusso relativamente ao Contrato 105/2016, de 15/7/2016, pois, em conformidade com o próprio Cadastro Nacional de Condenações Cíveis por Ato de Improbidade Administrativa e Inelegibilidade, do Conselho Nacional de Justiça (CNJ) , a pena de proibição de contratar aplicada pela Justiça do Paraná ao empresário Marco Antonio Ferrari Ramos valeu somente a partir de 15/8/2016 e até 15/8/2019 (peça 88) .
10.	Por outro lado, quanto aos Contratos 03/2017, 04/2017 e 05/2017, firmados em 20/1/2017, data, portanto, dentro do período de validade da proibição de contratar, os defendentes Airton Moreira Pinto, Francisco Amauri de Arruda, Lauri Cardoso Lourenço, Marcos Wysocki, Hissan Hussein Dehaini e Henrique Rodolfo Theobald conseguiram demonstrar que não lhes era viável saber da condenação imposta ao empresário, e por extensão à sua empresa, na medida em que, durante o processamento da licitação, tal informação não estava anotada nos devidos cadastros, como os mantidos pelo CNJ e pela Controladoria-Geral da União (CGU) .
11.	Além do mais, conforme bem sustentado pelos referidos defendentes e certificado pela unidade técnica, a negativação do empresário Marco Antonio Ferrari Ramos no Cadastro Nacional de Condenações Cíveis por Ato de Improbidade Administrativa e Inelegibilidade, do CNJ, só veio a ocorrer em 21/1/2019 (peça 88) , já faltando menos de um ano de vigência da punição, ao passo que a restrição nunca chegou a aparecer no Cadastro Nacional de Empresas Inidôneas e Suspensas, da CGU.
12.	Não houve, assim, da parte dos agentes da Prefeitura Municipal de Araucária/PR, descuido, negligência ou qualquer outra conduta culposa, cabendo o acolhimento integral das suas razões de justificativa.
13.	Quanto à empresa Matorf Construtora de Obras Ltda. (novo nome da Marco Antonio Ferrari Ramos & Cia. Ltda. – ME) , sua defesa, ao contrário, não pode ser aceita.
14.	Segundo alegado pelo seu representante, o “sócio anterior”, Marco Antonio Ferrari Ramos, não foi comunicado pelo seu advogado, que atuava na ação de improbidade administrativa, sobre a proibição de contratar decidida pela Justiça, situação que só soube depois das contratações, por notificação da Prefeitura Municipal de Araucária/PR. Aduz que “não houve a intenção de fraudar” e que o “sócio anterior (...) está adotando os procedimentos necessários para comprovar que não foi informado [oportunamente] acerca da decisão de inidoneidade”, citando a protocolação de “processo administrativo disciplinar” perante a Ordem dos Advogados do Brasil. (peça 133) 
15.	Acontece que, obviamente, a suposta falha na prestação do serviço advocatício não pode ser oponível a terceiros, externos à relação negocial estabelecida entre o empresário Marco Antonio Ferrari Ramos e o seu defensor. É impensável que a União deva ser tolhida do exercício do seu poder de polícia pelos efeitos de um contrato privado.
16.	Em adição, diferentemente dos agentes da prefeitura, que provaram com documentos sua afirmação de que não tinham como saber da punição contra o empresário, a Matorf apenas faz uma narrativa, sem apresentar elementos comprobatórios de que o “sócio anterior” desconhecia a proibição de contratar.
17.	Desse modo, não foi afastada a constatação de que a Marco Antonio Ferrari Ramos & Cia. Ltda. – ME prestou declaração falsa de que não estava impedida de ser contratada no âmbito da Concorrência 18/2016, que lhe valeu a assinatura de três contratos com a Prefeitura Municipal de Araucária/PR. Como consequência, a ela, agora sob a designação de Matorf Construtora de Obras Ltda., deve ser aplicada a sanção de inidoneidade para licitar na Administração Pública Federal, conforme previsto no art. 46 da Lei 8.443/1992, ponderados, na gradação da pena, os benefícios que obteve da irregularidade.
18.	Cumpre destacar, como aspecto positivo, as providências tomadas pela Prefeitura Municipal de Araucária/PR no sentido da anulação da Concorrência 18/2016 e dos respectivos Contratos 03/2017, 04/2017 e 05/2017, assim que tomou ciência da condição irregular da contratada.
19.	Também faço a observação de que a presente denúncia ainda solicitava a investigação das empresas Renata de Fátima Gonçalves – ME e Azulmax Construção Civil Ltda., que utilizam o mesmo CNPJ e supostamente teriam como “sócio oculto” o empresário Marco Antonio Ferrari Ramos, que delas se serviria para burlar a proibição de contratar. No entanto, conforme exame técnico de admissibilidade, a acusação não continha indícios suficientes para que fosse levada adiante.
20.	Enfim, comungo da proposta de encaminhamento da deliberação ao Tribunal de Justiça do Estado do Paraná, ao Ministério da Economia, à Secretaria da Receita Federal e à CGU, com vistas ao aprimoramento dos registros relativos à proibição de contratar e de composição societária.
	Diante do exposto, voto por que o Tribunal adote o acórdão que submeto a este Colegiado.
TCU, Sala das Sessões Ministro Luciano Brandão Alves de Souza, em 4 de março de 2020.
VITAL DO RÊGO 
Relator